【裁判字號】    99,台上,4765
【裁判日期】    990729
【裁判案由】    妨害性自主
【裁判全文】
最高法院刑事判決            九十九年度台上字第四七六五號
上  訴  人  臺灣高等法院花蓮分院檢察署檢察官
上  訴  人  甲○○
選任辯護人  王培欣律師
被      告  乙○○
上列上訴人等因被告等妨害性自主案件，不服台灣高等法院花蓮
分院中華民國九十九年四月三十日第二審判決（九十八年度上訴
字第一五０號，起訴案號：台灣台東地方法院檢察署九十六年度
偵字第二九七、三九九、四五０、四七八號），提起上訴，本院
判決如下：
    主  文
原判決關於乙○○部分撤銷，發回台灣高等法院花蓮分院。
原判決關於甲○○罪刑部分撤銷。
甲○○公訴不受理。
    理  由
一、乙○○部分
本件原判決以，公訴意旨略以，被告乙○○長期在台東縣成功鎮
○○路一七四號住處經營商店維生，與Ａ女及代號0000-0000B（
下稱Ｄ女，姓名、年籍均詳卷）為鄰居關係，竟有下列強制性交
以及強制猥褻之犯行，即：(一)、明知Ａ女於民國九十四年九月至
九十五年十二月間，係就讀國民小學之正常學制學生，依其一般
社會生活之通常經驗，本可預見Ａ女斯時為未滿十四歲之女子，
竟仍不違背其本意，而基於對未滿十四歲女子為強制性交之未必
故意，先後於如原判決附表編號1、2所示之時、地，利用Ａ女單
獨至其商店內為家人採購生活物品之機會，不顧Ａ女言語、手推
之反對與抵抗，對Ａ女分別為如原判決附表編號1、2所示之性交
行為，得逞計四次，而於行為後，給予Ａ女新台幣（下同）三百
元至五百元不等之現金，要求Ａ女不得對外張揚；(二)、另基於強
制猥褻之犯意，於如原判決附表編號3 所示之時、地，趁其商店
內，別無他人，竟不顧Ｄ女以言語、手推拉扯之反對與掙扎，仍
對Ｄ女為如原判決附表編號3 所示之猥褻行為一次等情。經審理
結果，認為犯罪不能證明，因而撤銷第一審不當科刑判決，改判
諭知被告無罪，固非無見。
惟查：(一)、鑑定係藉鑑定人在專業領域上之智識、經驗、技術或
能力，提供對於待證事實之判斷意見，使有助於事實審判者（即
陪審制度之陪審團或非陪審制度之職業法官）對於待證事實之認
定，其證據證明力之檢驗，除須斟酌是否具有彈劾一般證人憑信
性之事由外（如不誠實動機、前後不一致陳述是例），尤須就鑑
定意見之形成過程，針對鑑定方法所依據之基礎理論已否達到該
專業領域之共識？實施鑑定人之學識或經驗是否足以勝任？以及
實施鑑定之操作或推理有無矛盾？逐一檢驗，作為審酌鑑定證據
證明力強弱之因素。卷查本件就Ａ女、Ｄ女是否受性侵一節，既
選任國立○○大學陳○○為鑑定人實施心理鑑定，鑑定人並依據
德州兒童評鑑中心（Children Assessment Center）所制訂之「
錄影晤談的五步驟」實施鑑定，鑑定結果似為：「Ａ女、Ｄ女所
述被告性侵各情，並非子虛」。原審對於該鑑定人所依據之基礎
理論、鑑定人之學識或經驗以及實施鑑定之操作或推理等過程，
並未加予檢驗，逕作捨棄鑑定意見之決定，即有理由不備之違背
法令。(二)、得憑信之證據，如何據以認定事實，乃事實審法院之
職權，責無旁貸。原判決既肯認本件鑑定人之鑑定，即Ａ女、Ｄ
女所為被告性侵之指述為真，則關於被告性侵Ａ女、Ｄ女之犯罪
時間、次數及如何性侵等事實，原審自應依經驗法則或論理法則
予以審認。乃原判決逕以「固然可以推斷被害Ａ女所述遭性侵害
確屬實情，卻仍然無法斷定其所述全部的事實均屬真實。」為由
，遽爾為被告無罪之諭知，亦有證據調查未盡之違背法令。從而
，檢察官上訴意旨指摘原判決此部分不當，非全無理由，原判決
此部分即有撤銷發回之原因。又本件鑑定人實施鑑定所採「德州
兒童評鑑中心所制訂之錄影晤談的五步驟」，係取材於鑑定人所
著「兒少性侵害－全方位防治與輔導手冊」，此鑑定方法是否屬
該專業領域普遍共識之基礎理論？所鑑定之待證事實，究係Ａ女
、Ｄ女證言之憑信性？抑或Ａ女、Ｄ女有無「創傷壓力症候群」
？而所謂「創傷壓力症候群」真義為何？Ａ女、Ｄ女縱有「創傷
壓力症候群」現象存在，得否據此推論該現象係被告行為所造成
（原判決已認定同案被告甲○○對Ａ女有類似性侵行為）？鑑定
人陳○○在此專業領域上之智識與經驗如何？均攸關本件鑑定證
據之證明力如何，案經發回，允宜加以斟酌，併此敘明。
二、甲○○部分
本件原判決認定上訴人甲○○（單獨或連續）對十四歲以下女子
犯強制性交罪、（單獨或連續）對未滿十四歲之女子為猥褻之行
為及對未滿十四歲女子犯強制猥褻罪等行為，因而撤銷第一審科
刑之判決，改判仍分論併罰，固非無見。
惟查案件有被告死亡情形者，應諭知不受理之判決，第三審法院
對於原審判決後之被告死亡事項，得依職權調查之，刑事訴訟法
第三百零三條第五款、第三百九十三條第五款、第三百九十四條
第一項但書定有明文。又第三審法院因原審判決有原審判決後之
被告死亡之情形而撤銷之者，應就該案件自為判決，同法第三百
九十八條第三款亦定有明文。本件原審係於九十九年四月三十日
判決，甲○○於同年五月十九日提起上訴後，同年月二十八日死
亡，此有戶籍謄本附於本院卷可稽。揆之前開法條說明，自應由
本院將原判決關於甲○○罪刑部分撤銷，依法諭知公訴不受理之
判決。
據上論結，應依刑事訴訟法第三百九十七條、第四百零一條、第
三百九十八條第三款、第三百八十七條、第三百零三條第五款、
第四百零一條，判決如主文。
中    華    民    國  九十九  年    七    月  二十九  日
                      最高法院刑事第五庭
                          審判長法官  林  秀  夫
                                法官  宋      祺
                                法官  陳  祐  治
                                法官  林  瑞  斌
                                法官  李  英  勇
本件正本證明與原本無異
                                      書  記  官
中    華    民    國  九十九  年    八    月    五    日
                                                    ｄ

司法院資訊處製作；財團法人民間司法改革基金會備份。
